臺灣高等法院交通事件裁定　　　　　　 94年度交抗字第716號
抗　告　人　萬鈺通運股份有限公司
代　表　人　甲○○
上列抗告人因違反道路交通管理處罰條例案件，不服臺灣桃園地
方法院，中華民國94年8月18日所為裁定（94年度交聲更(一)字第
21號），提起抗告，本院裁定如下：
    主  文
原裁定撤銷；發回臺灣桃園地方法院。
    理  由
一、抗告意旨略以：按「曳引車：指專供牽引其他車輛之汽車。
    」，「拖車：指由汽車牽引，其本身並無動力之車輛。」，
    「半拖車：指具有後輪，其前端附掛於曳引車第五輪之拖車
    。」，是違規超速之行為人，自應以曳引車為裁罰對象。本
    件舉發道路交通管理事件通知單係依據雷達感應照相所拍得
    半拖車車號，而未見曳引車車號，故本件超速違規之曳引車
    究竟為何，自屬無從確定。而半拖車與曳引車係分別獨立之
    車種，各自登領號牌使用，半拖車並無動力，自無可能發生
    違規超速行駛之情事。現行法令並未規定半拖車車主須負提
    報曳引車之義務，本件乃因舉發警員舉證不當，衍生本案，
    否則警方如採用前置拍照（即拍違規人車輛前方號牌），也
    不致發生本案等語。
二、查本件係由原舉發機關宜蘭縣政府警察局交通警察隊照相逕
    行舉發抗告人有之65—JF號營業半拖車，於民國九十三年十
    月十二日凌晨零時五十分許，在宜蘭縣台二線一二四公里四
    五０公尺蕃薯寮段限速六十公里之路段，以時速七十九公里
    超速行駛，經原處分機關交通部公路總局新竹區監理所中壢
    監理站依道路交通處罰條例第四十條第一項規定裁處抗告人
    罰鍰新臺幣一千七百元，抗告人不服裁決，提起聲明異議。
三、原裁定以：「汽車駕駛人之行為有下列情形之一，當場不能
    或不宜攔截製單舉發者，得對汽車所有人逕行舉發處罰：..
    六、其他違規行為經以科學儀器取得證據者」、「逕行舉發
    違反道路交通管理事件，經汽車所有人依通知單之應到案日
    期前到案，並告知違規駕駛人姓名、身分證統一編號及住址
    者，處罰機關應即另行通知違規駕駛人到案依法處理；逾應
    到案日期，處罰機關應依本條例第八十五條第三項規定處罰
    該汽車所有人。」，道路交通管理處罰條例第七條之二第一
    項第六款、違反道路交通管理事件統一裁罰基準及處理細則
    第二十四條分別訂有明文。前揭抗告人所有之65—JF號半拖
    車經舉發超速行駛等情，業據抗告人在原審之代理人乙○○
    供陳不諱，並有該舉發測定所使用照相式測速儀所攝照片一
    幀，足認抗告人所有之前揭半拖車，經不詳車號之曳引車牽
    引拖曳超速行駛上事實，已堪認定。本件違規之半拖車縱然
    與拖曳之曳引車有個別車號，可能分屬不同人所有，然違規
    當時半拖車既係由曳引車拖曳上路，行駛時無從分離，則在
    相關之交通違規事件時，半拖車與曳引車自應視為一體，舉
    發機關因無法辨識曳引車之車號，乃將半拖車與曳引車視為
    一體逕行舉發，並無不合。又營業半拖車價值不菲，若非由
    抗告人所有之曳引車自行曳引行駛，而係出租（借）由他人
    所有曳引車裝載貨物曳引，抗告人應有紀錄出租（借）情形
    ，自可憑違規時間、地點，覓得曳引車，尋得該曳引車駕駛
    人以提供原處分機關為適當之處置，抗告不為此圖，自屬推
    託之詞，亦無可採。又交通員警舉發違反道路交通管理處罰
    條例之違規，本質為行政處分，刑事訴訟法就犯罪證據有關
    之規定中與屬於行政秩序罰之交通違規裁罰本質不合之部分
    ，自不在準用之列。而逕行舉發違規之交通事件，如汽車所
    有人未到案或到案後未能告知違規駕駛人者，處罰機關得逕
    行處罰汽車所有人之規定，係立法機關斟酌違規駕駛人之違
    法程度、採證過程中可能增加交通事故之風險，及汽車所有
    人多為車輛之使用人，如對其科以適度之舉證責任，應無不
    妥等因素，認為科汽車所有人一定之舉證責任，證明其並非
    真正之違規駕駛人，並無不妥，此與刑事訴訟法之無罪推定
    原則不同。至於異議人所提出之另案「有加註曳引車車號」
    之舉發違規通知單，係警員當場攔停舉發之案件，其查獲經
    過與本案不同，無法相提並論。況以目前科學儀器測速多使
    用固定桿感應測速照相機，其啟動感應線圈後所拍攝的乃為
    汽車後部牌照，若只得處罰曳引車不得處罰半拖車，豈不表
    示所有以曳引車及半拖車組成之砂石車或載貨車均可不負超
    速責任？等情，因而駁回抗告人之聲明異議，固非全然無見
    。
四、惟按人民違反法律上之義務而應受行政罰之行為，法律無特
    別規定時，雖不以出於故意為必要，仍須以過失為其責任條
    件。司法院大法官釋字第二七五號解釋著有明文。又按汽車
    駕駛人，行車速度，超過規定之最高時速者，係處罰駕駛人
    ，而非處罰汽車所有人，此觀諸道路交通管理處罰條例第四
    十條第一項規定自明。至於道路交通管理處罰條例第八十五
    條第三項雖規定：「本條例關於車輛駕駛人之處罰，如應歸
    責於車輛所有人者，處罰車輛所有人。」，違反道路交通管
    理事件統一裁罰標準及處理細則第二十四條亦規定：「逕行
    舉發違反道路交通管理事件，經汽車所有人依通知單所載之
    應到案日期前到案，並告知違規駕駛人姓名、身分證統一編
    號及住址者，處罰機關應即另行通知違規駕駛人到案依法處
    理；逾應到案日期，處罰機關應依道路交通管理處罰條例第
    八十五條第三項規定處罰該汽車所有人。」，然上開規定首
    應限於實際有違規行為之汽車之所有人始有其適用，更須以
    有應歸責於車輛所有人之事由為前提，如違規之駕駛人並非
    車輛所有人，而車輛所有人復確有無法知悉實際駕駛人之正
    當理由時，既欠缺其能告知違規駕駛人身份之合理期待可能
    性，即無應歸責於車輛所有人之事由，自無強行適用上開規
    定處罰車輛所有人之餘地；至於並非實際有違規行為車輛之
    所有人，尤不容以比附援引之方式予以處罰；此為法理之當
    然解釋。經查：
  (1)本件依卷附之測速採證照片所示（原審法院交聲字卷第二十
    九頁），僅攝得違規超速行駛之曳引車後方附掛之半拖車號
    牌，該曳引車之號牌則無法辨識。而所謂半拖車，依道路交
    通安全規則第二條第一項第十款之規定，係指具有後輪，其
    前端附掛於曳引車第五輪之拖車。故半拖車本身並無動力，
    無法獨力行駛，須附掛於曳引車始能行駛於道路上。又半拖
    車雖需附掛於曳引車始能行駛，然有獨立之牌照、號牌，與
    曳引車之所有權各自獨立，且並非搭配特定之曳引車附掛行
    駛，曳引車之所有人與半拖車之所有人並非恆為相同，曳引
    車駕駛人與半拖車所有人間亦難認必然有何關聯。職是之故
    ，本件實際違規超速行駛者係該曳引車之駕駛人，得依前述
    規定處罰之汽車所有人亦應為該曳引車之所有人。至於抗告
    人所有之半拖車雖因附掛於該曳引車於行駛途中無法分離，
    然半拖車既非依據本身之動力獨力行駛，該超速行駛之違規
    行為自與抗告人無關。
  (2)法院受理有關交通事件及聲明異議案件之處理，準用刑事訴
    訟法之規定，道路交通管理處罰條例第八十九條前段、道路
    交通案件處理辦法第四條第一項分別定有明文。道路交通管
    理處罰條例事件之本質雖為行政罰，惟在其性質及法院處理
    程序與刑事訴訟程序法規範之目的不相牴觸之範圍內，自應
    依照刑事訴訟法之相關規定以為準據。而道路交通管理處罰
    條例事件，係由公路主管機關或警察機關就違反該條例之行
    為予以稽查、查證後依法舉發，再由裁決機關依法予以處罰
    ，與刑事訴訟係由檢察官代表國家對犯罪行為予以偵查、追
    訴，由法院予以判決處罰，其規範目的均係為維護法律及社
    會秩序，基於公益立場，行使國家公權力對違反法秩序之行
    為予以處罰，就此而言，刑事訴訟法第一百五十四條第二項
    「犯罪事實應依證據認定之，無證據不得認定犯罪事實。」
    ，第一百六十一條第一項「檢察官就被告犯罪事實，應負舉
    證責任。」等規定之內涵，自應在準用之列。質言之，在違
    反道路交通管理處罰條例事件，行為人之違規事實應依證據
    認定之，而舉發機關自應就所舉發之違規事實負舉證責任。
    本件舉發機關憑以逕行舉發之測速採證照片，僅能證明前揭
    時、地附掛半拖車行駛之曳引車駕駛人有違規行為，然因未
    能攝得該曳引車之號牌，致未能查明曳引車之所有人，亦無
    法查知實際違規之駕駛人予以處罰，然究不能將此稽查採證
    上之欠缺或困難，即將處罰轉嫁加諸於無違規行為、亦無法
    證明為違規曳引車所有人之抗告人。又警方對於取締汽車超
    速違規所設置之雷達感應測速照相裝置，依所設置之位置及
    角度係採由後往前拍攝違規車輛後方號牌者固所在多有，然
    係由前往後拍攝違規車輛前端號牌者亦數見不鮮，此為一般
    社會生活經驗上眾所周知之事實，並有抗告人所附之照片多
    幀可參（附於本院卷），在採行由後往前角度裝置拍攝之採
    證照片，在本件及其他類似由曳引車附掛拖車、半拖車之違
    規情形下，固易發生無法辨識查證實際違規車輛駕駛人及車
    輛所有人之困擾，惟此係舉發機關在如何善盡舉發違規之舉
    證責任及兼顧民眾隱私權之衡量下，於執行取締勤務時應檢
    討改進之技術層面事項，不能資為處罰抗告人即違規曳引車
    附掛半拖車所有人之論據。
  (3)抗告人之代理人乙○○於原審陳稱：「（是否可提出曳引車
    車號？）沒辦法，曳引車車號如果我們知道就好了，因為我
    們是在工地裡面把半拖車備料，備料後由協力廠商的曳引車
    排班來曳引，所以到底那一部曳引車來拖半拖車我們沒辦法
    控制，所以我們當然不知道曳引車是哪一台車，因為我們是
    按照曳引車的車號來核算運費，因為曳引車車號很多，其中
    有我們自己及協力廠商的曳引車，所以到底由哪台曳引車拖
    本案半拖車我們無從查證等語。」等語（原審交聲字卷第三
    十五頁、第三十六頁），查抗告人登記之實收資本額為新台
    幣一億一千二百萬元，有公司基本查詢資料可參（附於本院
    卷），而抗告人所有於九十三年九、十月間經舉發違規超速
    而向警方申訴之營業半拖車，總數達七輛之多，有宜蘭縣警
    察局函影本可按（原審交聲字卷第二十一頁），堪認抗告人
    之公司資產足以擁有多輛半拖車營業，而抗告人代理人上開
    陳述內容，亦無明顯違反經驗法則或論理法則之處，並非不
    足採信，似此情形，自不能強令抗告人應負有向監理機關告
    知實際違規之曳引車駕駛人、及曳引車所有人之義務，尤難
    認抗告人就前開違規行為有何有可歸責之處。
  (4)本件情形能否逕行對抗告人予以處罰之法律疑義，業經本院
    前次發回意旨指明，原裁定未詳予研求，仍駁回抗告人之聲
    明異議，適用法則自有不當，抗告意旨執以指摘原裁定不當
    ，為有理由，仍應由本院將原裁定撤銷發回原審法院，更為
    妥適之處理。
據上論斷，應依道路交通事件處理辦法第二十六條、刑事訴訟法
第四百十三條前段，裁定如主文。
中　　華　　民　　國　　94　　年　　9 　　月　　30　　日
                        交通法庭審判長法  官  宋  祺
                                      法  官  陳憲裕
                                      法  官  蔡明宏
以上正本證明與原本無異。
不得抗告。
                                      書記官  蔡慧娟
中　　華　　民　　國　　94　　年　　10　　月　　3 　　日
